臺灣花蓮地方法院刑事判決　　　　　　　　　　　　　　九十三年度重訴字第八號
　　公　訴　人　臺灣花蓮地方法院檢察署檢察官
　　被　　　告　乙○○
　　選任辯護人　簡燦賢律師
右列被告因殺人等案件，經檢察官提起公訴（九十三年度偵字第四五七號），本院判
決如左：
    主  文
乙○○共同殺人，累犯，處有期徒刑拾捌年，褫奪公權陸年。
扣案之捷克ＣＺ廠所製口徑九ＭＭ制式半自動手槍壹枝（槍枝管制編號000000
0000號），沒收之。
    事  實
一、乙○○之前曾因違反藥事法案件，經本院以八十七年度少連訴字第七號判處有期
    徒刑一年確定後，於民國八十九年八月十六日縮刑期滿執行完畢，卻仍然沒有警
    惕。緣陳見榮（另案偵查通緝中）於九十三年三月十三日下午四時許，因所駕駛
    的車牌號碼九一七七─ＦＭ自小客車車輪陷入在花蓮縣吉安鄉○○村○○路○段
    一七０號工地前的坑洞內，而入屋要求找建商出面負責，並因此與正在屋內施工
    的戊○○發生爭執。陳見榮見戊○○不肯告知建商為何人，竟心有不甘，以電話
    聯繫乙○○到場後，二人即於同日下午五時許，一同至上述工地屋內二樓與戊○○再起爭執，陳見榮並要求戊○○下樓理論，嗣由乙○○最先下樓，陳見榮及戊○○緊接其後，戊○○唯恐出事，尚順手持工地的木條一根作為自保之用，同在
    工地工作的戊○○之子己○○因不放心，亦緊隨戊○○之後下樓，結果雙方在走
    至一、二樓樓梯間轉角平台處就發生拉扯扭打，陳見榮竟基於殺人的故意，取出
    所攜帶之捷克ＣＺ廠所製口徑九ＭＭ制式半自動手槍一枝（內含四發子彈），朝
    戊○○射擊一槍，幸經戊○○撥落掉至樓梯下的一樓地面上而未果，乙○○見前
    述手槍遭撥落於一樓地面後，已明知陳見榮非法持有手槍及子彈，且所持有之槍
    、彈均具有殺傷力，屬於極易致命的武器，朝人體射擊極可能因傷及重要器官而
    造成死亡，竟當場萌生與陳見榮共同持有手槍、子彈及殺人的犯意聯絡，於槍枝
    遭撥落後隨即迅速下樓將槍枝拾起，再遞交給尚在一、二樓樓梯間與戊○○扭打
    的陳見榮，陳見榮拿到槍枝之後立即往戊○○的胸部射擊一槍，致戊○○因胸部
    遭槍擊而倒地，陳見榮復持該支手槍作勢抵住己○○頭部，經同在工地內工作之
    戊○○之妻丁○○當場下跪求饒，陳見榮才僅以槍身毆打己○○頭部後，與乙○○分別逃離現場，戊○○則經丁○○跑出工地外呼救後，經他人報警緊急送醫急
    救，然終因心肺貫穿傷致心因性休克不治死亡。嗣後因乙○○及陳見榮自知犯罪
    經警方發覺無法逃逸，經警策動後，於九十三年三月十六日，由陳見榮將前述手
    槍及另二顆尚未擊發的子彈交付給乙○○，並指示乙○○如何出面承擔所有犯行
    及罪責後，乙○○立即持陳見榮所交付的前述槍枝一枝及子彈二顆（均於鑑定時
    試射）出面投案。
二、案經花蓮縣警察局吉安分局報告台灣花蓮地方法院檢察署檢察官偵查起訴。
    理  由
一、被告乙○○僅坦承在上述的時間、地點，和陳見榮一起與戊○○發生爭執後，即
    聽到二聲槍聲，事後陳見榮並將槍、彈交給他投案的事實，但是仍矢口否認有與
    陳見榮共同持有槍、彈，以及殺人的犯意，也否認在陳見榮第一次開槍而槍枝遭
    戊○○撥落後，將槍枝撿起再交給陳見榮開第二槍的事實，辯稱：當天陳見榮打
    電話說車子陷入泥巴內，他就到現場要幫忙，陳見榮見他到達後就進入屋內到樓
    上和對方理論，他跟陳見榮說走了，自己把車抬起來就好，結果二人走到一、二
樓樓梯的轉角處，對方就拿木棍從樓上衝下打他和陳見榮，他閃躲沒被打到，只
    有陳見榮被打到，後來他聽到一聲槍聲，就趕快沿樓梯牆壁走出門外，接著就又
    聽到第二聲槍聲，之後他就走了，他並沒有撿槍給陳見榮讓陳見榮開第二槍等語
    ，另辯護人並為被告乙○○答辯稱：縱認為被告乙○○有撿槍交給陳見榮的行為
    ，被告也沒有與陳見榮共同持有槍、彈，以及殺人的犯意聯絡，因此至多只能認
    為是幫助犯等語。
二、經本院查證的結果：
（一）被害人戊○○於九十三年三月十三日下午，因遭受由前向後的槍擊貫穿傷，並
      分別貫穿左心室及左肺下葉，而於當日下午五時二十分送財團法人佛教慈濟綜
      合醫院（下稱慈濟醫院）急救，然仍因心因性休克，於當日下午六時二十五分
      不治死亡的事實，此業經檢察官督同法醫師相驗、解剖屬實，並製有驗斷書、
      相驗屍體證明書、勘驗筆錄各一份、以及法務部法醫研究所九十三年四月二十
      日法醫理字第０九三０００九五六號函文所附之九三法醫所醫鑑字第０三九七
      號鑑定書一份在卷為證，復有相驗照片及解剖照片多張，以及慈濟醫院病歷表
      一份在卷可憑。
（二）又被害人戊○○係於上述的時間、地點，與被告及陳見榮二人起爭執後，方遭
      陳見榮所帶至現場的制式手槍槍擊的事實，已據被告坦承不諱，且案發現場所
      遺留之彈殼二顆、彈頭一顆及彈頭碎片二顆，以及被告投案時所提出扣案的槍
      枝一枝及子彈二顆，均經送驗的結果，認為案發現場所遺留的彈殼二顆，均係
      已擊發之口徑九ＭＭ制式彈殼，比對結果，二顆彈底特徵紋痕相吻合，認係由
      同一槍枝所擊發，彈頭一顆，研判係已擊發之口徑九ＭＭ銅包衣彈頭，彈頭碎
      片二顆，認分係制式銅包衣彈頭之金屬包衣及制式銅包衣彈頭之鉛心；而扣案
      的槍枝一枝及子彈二顆，經鑑定槍枝為捷克ＣＺ廠所製口徑九ＭＭ的制式半自
      動手槍，槍管內具六條右旋來復線，機械性能良好，可擊發同口徑制式子彈，
      認具殺傷力；子彈二顆均係口徑九ＭＭ制式子彈，於鑑驗時試射均具殺傷力；
      且送驗制式手槍試射後之彈殼，與上述案發現場遺留送驗的彈殼二顆比對結果
      ，其彈底特徵紋痕相吻合，認係由同一枝槍枝所擊發的事實，有內政部警政署
      刑事警察局九十三年三月十七日刑鑑字第０九三００五八八三八號、九十三年
      三月二十六日刑鑑字第０九三００六五０一一號槍彈鑑定書各一份在卷可按（
      詳偵查卷第五十三頁至第五十九頁、第六十四頁至第六十八頁），此外，並有
      被告投案時提出的制式手槍一支扣案可查。足徵扣案的制式半自動手槍即為槍
      擊被害人戊○○致死的槍枝。
（三）被告雖辯稱在案發現場，他只有聽到槍聲，並沒有看到整個槍擊過程等語，然
      而經本院調查後發現，本案係因陳見榮所駕車輛陷入工地前坑洞，要求找建商
      而與戊○○發生爭執後，又再與被告同至工地內找戊○○爭執，戊○○並在二
      聲槍聲之後，因槍擊中彈身亡一事，除據被告坦白承認外，並據證人即同在工
      地工作之丙○○、被害人之子己○○分別於偵查及本院，證人即同在工地工作
      之被害人之妻丁○○於本院中證述詳盡。又按告訴人、證人之陳述有部分前後
      不符，或相互兼有所歧異時，究竟何者為可採，法院仍得本其自由心證予以斟
      酌，非謂一有不符或矛盾，即應認其全部均為不可採信；其基本事實之陳述，
      若果與真實性無礙時，則仍非不得予以採信，最高法院七十四年台上字第一五
      九九號著有判例可供參考。查，
    (1)就整個殺人的經過，目擊證人己○○已先於偵查中明白證稱：「…，第二次就
      有二個人回到現場，其中一人老老瘦瘦有禿頭（經指認照片為陳見榮），另外
      一人比較胖，當時我父親要我報警說有人發生爭吵，所以我背著他們，後來我
      回頭有看到那二個人要我父親出去談，所以我父親就拿一跟木條出去，我就跟
      著我父親出去，我看到我父親在樓梯口和比較瘦的那人打起來，當時胖的那人
      就站在瘦的那人後面，後來瘦的那人右手就拿出一把槍，我不知道他從哪裡拿
      出來，因我父親站在樓梯上比較高，所以瘦的那人拿槍高舉對著我父親開槍，
      但好像沒有打中，我父親就把槍打掉，槍掉到一樓，胖的那人跑下一樓撿起槍
      再回到樓梯處交給瘦的那人，瘦的那人再開一槍，我父親就倒地。」（詳相驗
      卷第二十九頁至第三十一頁），「兇嫌第二次到工地時，我和我爸爸在二樓，
      當時還有一個做門的（即證人丙○○）正在施工，那二個兇嫌一起走進一樓，
      我爸爸叫我趕快報警，我正在報警時，二位兇嫌已走到二樓，那二個兇嫌一直
      質問工地的老闆，我爸爸說不知道，他就要我爸爸出去講，雙方有發生口角，
      內容我不清楚，我看到我爸爸拿棍子跟在他們後面要出去談，我就馬上跟著出
      去，下樓梯時，走在前面的是乙○○，再來是陳見榮，接著是我爸爸，我走在
      最後面，才剛剛離開二樓，站在樓梯間就有肢體衝突，因為樓梯間很窄，所以
      我爸爸和陳見榮是直接打到對方，我站在我爸爸後面出拳打到陳見榮，乙○○
      也是用同樣的方式打我爸爸，才沒有多久，我就看到陳見榮拿出槍，接著就聽
      到槍聲，我看到我爸爸把陳見榮持槍的右手拉到左邊再把他的槍撥掉，槍掉了
      之後，我爸爸和陳見榮繼續扭打，我也是繼續打陳見榮，但我有注意乙○○繞
      下樓梯，後來乙○○回到樓梯間，接著我就聽到第二聲槍聲。」（詳偵查卷第
      四十二頁、四十三頁），復於本院交互詰問程序中，詳細證稱：看到最一開始
      槍是從陳見榮身上拿出來的等語（詳本院卷第一百一十五頁），「當時陳見榮
      及我父親都站在樓梯轉角處的平台，乙○○站在平台下的樓梯位置；陳見榮從
      右手拿出槍枝對我父親開槍，槍被我父親撥到樓梯旁的地板上，乙○○就把槍
      撿起來，再交給陳見榮，陳見榮再開第二槍，後來我父親就倒地。」（詳本院
      卷第一百零七頁），「我爸看到他們兩人走上二樓就馬上叫我報警，被告與陳
      見榮二人一直漫罵我爸爸。後來他們就叫我爸爸要出來講，因為二樓還有人在
      作門，我爸爸就拿著一根木條跟著他們下樓，我隨後跟下去就看見我父親和陳
      見榮已經在扭打，被告也有打我父親。後來陳見榮就先開一槍，但不知道打到
      何處，然後我父親就與陳見榮搶槍，後來我父親就把槍撥掉，乙○○就遞槍給
      陳見榮。後來我再聽到一聲槍聲，我父親就倒地了。」（詳本院卷第一百一十
      四頁），並就手槍被撥落掉至一樓地面後，有親眼看見乙○○繞下樓梯後，蹲
      下撿槍，再從樓梯旁的扶手欄杆空隙處遞槍給陳見榮的細節，證述詳盡（詳本
      院卷第一百零七頁至第一百一十二頁）。又被告乙○○在陳見榮開第一槍後，
      並沒有離開現場，是直至被害人戊○○中第二槍倒地後，才與陳見榮分別從前
      面大門及後面的小門離開的事實，亦據證人己○○在本院證述明確（詳本院卷
      第一百零七頁、第一百一十三頁），且其所述情形與證人丁○○於本院證稱：
      「我下去時我先生已經中彈了，我看到陳見榮持槍扺著我兒子的頭，我就求他
      不要開槍，後來陳見榮有用槍柄打我兒子的頭，然後他們二人就走了。」，「
      我下去時我先生已經中彈倒地了，但我有聽到兩聲槍聲。」，「（問：妳先生
      中彈倒地時，乙○○有無在工地內？）有，他還在一樓。」，「（問：你出工
地外找人求救時，被告及陳見榮是否已經離開？）是，我有看到他們兩個人都
      離開了。」，「（問：被告和陳見榮是一起離開的嗎？）他們離開的時間都差
      不多。」（詳本院卷第一百十七頁至第一百二十頁）等語，都相符合。雖然證
      人己○○在偵查中曾證稱「我有注意乙○○繞下樓梯，後來乙○○回到樓梯間
      ，接著我就聽到第二聲槍聲。」，「因為槍已被我爸爸撥掉，而乙○○先離開
      樓梯間又回來就聽到槍聲，所以我認為他去把槍檢回來。」，「第二槍是誰開
      的我本來不清楚，但槍響後我爸爸倒地，我還繼續在打陳見榮，就看到陳見榮
      拿槍指著我的頭，…」等語（詳偵查卷第四十三頁、第四十四頁），似未能明
      確指認被告乙○○有撿槍遞交給陳見榮再開第二槍的事實，然而己○○在本院
      審理時已說明：「我指的是我只看到乙○○走下樓梯，蹲下，並站起來遞槍給
      陳見榮。真正撿槍的那個動作並沒看到。」（詳本院卷第一百零九頁），「當
      時我站在平台上方的樓梯，面向下樓的樓梯靠右站，我父親當時站在平台靠左
      處，因為樓梯間很狹窄，我在偵查中說沒有看到被告撿槍，是因為目光的角度
      看不到，但我親眼看到乙○○繞下樓梯，蹲下來，之後遞槍給陳見榮，所以我
      認為乙○○有撿槍。」，「（問：既然你稱有看到乙○○將槍再遞給陳見榮，
      為何你在偵查中稱第二槍是誰開的你不清楚？）我指的是我並沒有親眼看到第
      二槍開槍的動作，因為當時很混亂，空間又很狹小，我父親和陳見榮貼的很近
      ，後來就聽到槍聲，結果就看到我父親流血倒地，我衝過去打陳見榮，他就拿
      槍指著我的頭。」，「我指的是我沒有親眼看到開槍的那一幕，因為槍都被身
      體擋住了。」（詳本院卷第一百零八頁、第一百零九頁）等語。而就被告乙○○在撿起槍枝後究竟是立刻由扶手欄杆空隙處遞交給陳見榮，還是再繞回樓梯
      後才交給陳見榮乙節，證人己○○於偵查及本院所述雖似有不同，然業經證人
      己○○於本院中說明：「（問：為何你在偵查中稱被告是再回到樓梯處將槍交
      給陳見榮？）我當時表達不太清楚，但我可以確定乙○○的確是在地板處交槍
      給陳見榮。」，「（提示警卷第六十一頁第二張照片）被告交槍時他手的位置
      在樓梯鐵欄杆的中間位置。」（詳本院卷第一百一十一頁）「（問：你在偵查
      中稱乙○○回到樓梯間，接著你就聽到第二聲槍聲？乙○○到底有無回到樓梯
    間？）我指的是乙○○交完槍後，回到樓梯間，他交槍的位置確實在平台下的
      地板處。」（本院卷第一百一十五頁）等語。徵之證人己○○與丁○○原與陳
      見榮及被告乙○○均素不相識，且其於偵查及本院之證述內容均始終一致且互
      核相符，顯見其上開證述的內容，並非誣陷乙○○而均屬實情，足可採信。
    (2)證人丙○○雖於偵查及本院中均證稱他看到的是被告在二樓樓梯轉角平台處背
      對著他抱著一個人，右手還拿著一把手槍，他返身跑回三樓，回三樓時就聽到
      二聲槍聲等語，此不但與被告之供述，以及證人己○○、丁○○所述持槍之人
      為陳見榮等情均不相符，且丙○○既稱被告是背對著他，又何能確認被告手中
      所持之物為槍？再被告堅稱他當時手上有拿著行動電話等語，揆諸上開判例的
      意旨，堪信證人丙○○雖有目擊案發的部分情形且均據實陳述，然此部分所為
      之證述，是受到之後聽到槍聲的誤導，而在緊急的情境中所為之誤認。
    (3)綜上，本院依據證人丙○○、丁○○及己○○的證述內容，已足認定案發時的
      整個經過情形，是被告確實有在陳見榮擊發第一槍後，於手槍遭撥落一樓時下
      樓撿槍在遞交給陳見榮以擊發第二槍，且直至被害人戊○○倒地後才與陳見榮
      分別離開案發現場的事實，堪以認定。
    (4)按共同正犯的意思聯絡，不限於事前有所協議，其於行為當時，基於相互之認
      識，以共同犯罪的意思參與者，亦無礙於共同正犯的成立，最高法院七十三年
      台上字第一八八六號著有判例可參，查本件被告乙○○於案發當時始終在場，
      見陳見榮持手槍朝戊○○射擊第一槍時，已明知陳見榮非法持有手槍及子彈，
      且所持有之槍、彈均具有殺傷力，屬於極易致命的武器，朝人體射擊極可能因
      傷及重要器官而造成死亡，竟於槍枝遭戊○○撥落後立即下樓將槍枝拾起，再
      遞交給陳見榮，使陳見榮得以再對戊○○的胸部予以射擊，參照上述判例意旨
      的說明，實足堪認乙○○雖未事先與陳見榮就持有手槍、子彈，以及殺人的犯
      行有所協議，然於案發當場已萌生與陳見榮共同持有手槍、子彈及殺人的犯意
      聯絡，是被告上述否認犯行所為之辯解，顯然都是卸責之詞，並不足以採信。
      又本件事證已明，被告請求調取案發時戊○○所持之木條，核無必要，在此敘
      明。
（四）至於辯護人雖然就被告撿槍交付陳見榮的行為，以被告是基於幫助的犯意為之
      ，來為被告辯護，然按刑法上的幫助犯，以幫助他人犯罪的意思參與犯罪構成
      要件以外的行為而成立，所謂參與犯罪構成要件以外的行為者，指其所參與者
      非直接構成某種犯罪事實之內容，而僅係助其犯罪事實實現的行為而言，苟已
      參與構成某種犯罪事實之一部，即屬分擔實施犯罪之行為，雖僅以幫助他人犯
      罪的意思而參與，亦仍屬共同正犯，最高法院二十七年上字第一三三三號判例
      意旨可供參照。本件將手槍、子彈帶至現場之人，以及對戊○○開槍之人，雖
      然都是陳見榮，但被告乙○○既與陳見榮同至工地內與戊○○爭執，且始終在
      場，復在看見陳見榮持槍射擊戊○○未果後，明知該手槍內有子彈，且手槍、
      子彈均具有殺傷力，被告當可就陳見榮之所為，預見陳見榮再度持有槍、彈有
      再對戊○○射擊致戊○○死亡的可能，卻仍迅速撿起掉落地面之手槍遞給陳見
      榮，使陳見榮得以持上述手槍再朝戊○○射擊，遂行殺人之目的，被告所為自
      難辭其犯罪行為分擔之責，揆諸上開判例，縱其意在幫助，但其既已參與實施
      犯罪分擔之行為，仍應論以共同殺人之正犯，以及持有手槍、子彈之正犯，而
      非幫助犯。
三、被告的行為所觸犯的罪名是：槍砲彈藥刀械管制條例第七條第四項前段的未經許
    可持有手槍罪、第十二條第四項之未經許可持有子彈罪，以及刑法第二百七十一
    條第一項的殺人罪，被告乙○○與陳見榮之間就上述犯行，均有犯意的聯絡及行
    為的分擔，都是共同正犯。而被告以一個持有行為，同時持有手槍及子彈，觸犯
    犯罪構成要件不同的罪名，為想像競合犯，應從一重之未經許可持有手槍罪論處
    ，又被告所犯未經許可持有手槍罪與殺人罪之間，有方法結果的牽連關係，應從
    一重之殺人罪處斷。要補充說明的是，被告此部分未經許可持有手槍、子彈的行
    為雖未具檢察官起訴（按，起訴書犯罪事實二部分所載之被告未經許可持有手槍
    、子彈罪嫌，業據檢察官於九十三年十月十二日撤回起訴，有撤回起訴書一份在
    卷可按），然而該部分事實與公訴人起訴之犯罪事實既具有方法結果的裁判上一
    罪關係，應為起訴效力所及，檢察官亦當庭補充此部分之起訴事實及所犯法條並
    據以論告，本院自應併予審究。查被告之前就曾因違反藥事法案件，經本院判處
    有期徒刑一年確定後，於八十九年八月十六日縮刑期滿執行完畢，此有台灣高等
    法院被告全國前案紀錄表及台灣花蓮地方法院檢察署刑案資料查註紀錄表各一份
    在卷可查，被告在五年之內再犯本件有期徒刑以上的罪名，為累犯，依刑法第四
    十七條的規定，應加重其刑度，然因死刑及無期徒刑不得加重，僅就有期徒刑部
    分加重其刑。本院審酌被告僅因共犯陳見榮所駕車輛陷入坑洞內，就與陳見榮聯
    手，在被害人的妻兒面前，殺害被害人，而且犯罪後還一度企圖為陳見榮承擔所
    有罪責，混淆司法偵辦方向，又至今雖供承陳見榮持有槍、彈等部分犯行，然對
    其犯行仍飾詞狡辯，且未對被害人家屬有絲毫的賠償或歉意，顯然並無悔意，惟
    其就整個犯罪過程顯係立於聽命於陳見榮的地位，且陳見榮方為實際下手殺害戊○○之人等一切情狀，認為檢察官在起訴書中對被告具體求處死刑，另於本院審
    理中改請求量處無期徒刑之刑度，恐嫌過重，認為量處如主文所示的刑度較為適
    當。又被告未能尊重他人之生命法益，為聽命於陳見榮寧侵害他人之生命權，依
    其犯罪之性質，認有禠奪公權之必要，爰併予宣告禠奪公權六年。
四、扣案之捷克ＣＺ廠所製口徑九ＭＭ制式半自動手槍一枝為違禁物，應依法宣告沒
    收，至於扣案的子彈二顆均業經試射，此有前述之槍彈鑑定書一份在卷可查，故
    不再宣告沒收，附此敘明。
據上論斷，應依刑事訴訟法第二百九十九條第一項前段，槍砲彈藥刀械管制條例第七
條第四項、第十二條第四項，刑法第十一條前段、第二十八條，第二百七十一條第一
項、第五十五條、第四十七條、第三十七條第二項、第三十八條第一項第一款，判決
如主文。
本案經檢察官甲○○到庭執行職務。
中      華      民      國      九十三      年    十    月    二十六    日
                            臺灣花蓮地方法院刑事第三庭
                                審判長法  官  鄭  培  麗
                                      法  官  饒  金  鳳
                                      法  官  陳  雅  敏
右正本證明與原本無異。
如對本判決不服，應於送達後十日內，向本院提出上訴狀。（應抄附繕本）告訴人或
被害人如對於本判決不服者，應具備理由請求檢察官上訴，其上訴期間之計算係以檢
察官收受判決正本之日期為準。
                                  法院書記官
中      華      民      國      九十三      年    十    月    二十七    日
附錄本判決論罪之法律條文：
槍砲彈藥刀械管制條例第七條第四項
未經許可，持有、寄藏或意圖販賣而陳列第一項所列槍砲、彈藥者，處五年以上有期
徒刑，併科新臺幣一千萬元以下罰金。
槍砲彈藥刀械管制條例第十二條第四項
未經許可，持有、寄藏或意圖販賣而陳列子彈者，處五年以下有期徒刑，併科新台幣
三百萬元以下罰金。
刑法第二百七十一條第一項
殺人者，處死刑、無期徒刑或十年以上有期徒刑。
